臺灣嘉義地方法院民事裁定
110年度監宣字第274號
聲  請  人  郭泰志  

相  對  人  郭繕誠  

關  係  人  郭陳素燕

上列當事人間請求監護宣告事件，本院裁定如下：
    主    文
一、宣告郭繕誠（男，民國○○○年○○月○○○日生，身分證
    統一編號：Z○○○○○○○○○號）為受輔助宣告之人。
二、選定郭泰志（男，民國○○○年○月○○○日生，身分證統
    一編號：Z○○○○○○○○○號）為受輔助宣告之人郭繕誠之輔助人
    。
三、受輔助宣告之人郭繕誠為如附表所示之行為，應經輔助人郭
    泰志同意。
四、聲請程序費用新臺幣壹仟元由受輔助宣告之郭繕誠負擔。
    理    由
一、聲請意旨略以：聲請人為相對人之父，相對人因身心障礙，
　　致其不能為意思表示或受意思表示，或辨識其意思表示效果
　　，爰依民法第14條、第1110條、第1111條及家事事件法第16
　　4 條等規定，聲請宣告相對人為受監護宣告之人，並選定聲
    請人為相對人之監護人，及指定聲請人之母即關係人郭陳素
    燕為會同開具財產清冊之人；如認未達監護宣告之程度，則
    依民法第14條第3 項及家事事件法第174 條裁定為輔助宣告
　　，並選任聲請人為相對人之輔助人等語。
二、對於因精神障礙或其他心智缺陷，致其為意思表示或受意思
    表示，或辨識其意思表示效果之能力，顯有不足者，法院得
    因本人、配偶、四親等內之親屬、最近一年有同居事實之其
    他親屬、檢察官、主管機關或社會福利機構之聲請，為輔助
    之宣告。受輔助宣告之人，應置輔助人；法院為輔助之宣告
    時，應依職權就配偶、四親等內之親屬、最近一年有同居事
    實之其他親屬、主管機關、社會福利機構或其他適當之人選
    定一人或數人為輔助人。法院選定輔助人時，應依受輔助宣
    告之人之最佳利益，優先考量受輔助宣告之人之意見，審酌
    一切情狀，並注意下列事項：受輔助宣告之人之身心狀態與
    生活及財產狀況、受輔助宣告之人與其配偶、子女或其他共
    同生活之人間之情感狀況、輔助人之職業、經歷、意見及其
    與受輔助宣告之人之利害關係，民法第15條之1、第1113條
    之1準用第1111條及第1111條之1分別定有明文。又法院對於
    監護之聲請，認為未達民法第14條第1項之程度者，得依民
    法第15條之1第1項規定，為輔助之宣告，民法第14條第3 項
    亦有明文。次按法院對於監護宣告之聲請，認為未達應受監
    護宣告之程度，而有輔助宣告之原因者，得依聲請或依職權
    以裁定為輔助之宣告。法院為前項裁定前，應使聲請人及受
    輔助宣告之人有陳述意見之機會，家事事件法第174條第1項
    、第2項規定甚明。
三、經查，聲請人主張之前揭事實，已據提出戶籍謄本、親屬系
    統表為憑。又本院審驗相對人之精神及心智狀況，在鑑定人
    面前點呼相對人，訊問相對人下列問題，其回答：「（指關
    係人郭陳素燕。這位是誰？）母親」、「（指聲請人。這位
    是誰？）父親」、「（這裡是何處？）大林慈濟」、「（你
    的出生年月日？）69年12月27日」、「（你有幾個兄弟姊妹
　　？）2個姊妹」、「（你結婚了嗎？）沒有」、「（在這裡
    住院多久？）2個月」、「（今天星期幾？）星期二」、「
　　（現在上午或下午？）下午」、「（你中午吃什麼？）慈濟
    的盒飯」、「（知道今天要做什麼？）禁治產」、「（住院
    兩個月有無改善？）有」等語。並參酌佛教慈濟醫療財團法
    人大林慈濟醫院醫師蔡宗晃所為之鑑定結果，認依據病歷紀
    錄及住院期間精神評估，相對人為躁鬱症患者，目前持有精
    神殘障手冊及重大傷病卡，未服兵役。相對人於高醫首次發
    病，當時出現情緒高昂，話量多，過度自信，計劃多，注意
    力不集中等症狀，而開始接受精神治療，高職因疾病及症狀
    干擾而休學，之後轉到其他高職念機械修復科，期間亦有休
    學，後順利畢業，之後就讀技術學院資管系畢業，曾擔任保
    險業務員數個月，之後都在家裡特產店幫忙，表現尚可。期
    間在他院及本院住院治療，於本院就有高達15次慢性住院紀
    錄，住院原因都為睡眠減少，行為混亂、活動量及計劃過多
　　、花錢增加等，甚至表示要投資外匯、投資分公司，覺得要
    把分公司發揚光大，自己覺得不需要精神科藥物治療，想只
    接受心理治療及能量學治療導致疾病多次復發。在個人自我
    能力評估方面，相對人可獨立外出，就業動機尚可，但工作
    能力需透過培訓，少與人互動，殘餘的症狀明顯，對服藥遵
    從度低，在團體中持續專注力不佳，話動過程都呈現警覺度
    差狀況，經他人提醒，可短暫自我監督，有好的自我照顧能
    力，病情穩定時，可跟隨父母從事環保回收工作，但出院後
    會因狀況改善自行停藥，發病時，會行為忙碌，睡眠減少，
    拼命看線上股票課程，對現實判斷力不良，過多計劃及花費
　　，甚至四處分送物品給朋友，花費大多買用不到的東西回家
　　，買保險，甚至向別人借錢來花費，家人會提醒及阻止，未
    滿足時，則情緒起伏大，丟摔物品，而再度住院。相對人於
    107年9月總體智能為106分，110年11月4日總體智能為83分
　　，楊氏躁症評估量表為14分，目前落於輕躁表現，從智能評
    估來看，相對人目前工作能力落於中下程度，處理速度落於
    低範圍，個案與107年相比較，受症狀影響有退化現象。綜
    合上述評估，相對人因躁鬱症發作，造成精神障礙及心智缺
    損，致受意思表示，辯識意思表示效果之能力顯有不足，但
    未達不能等語，此有本院民國110年12月28日之訊問筆錄、
    精神鑑定報告書附卷可稽。本院審酌上開訊問及鑑定人之鑑
    定結果，認相對人非完全不能為意思表示或受意思表示，或
    辨識其意思表示之效果，未達應受監護宣告之程度，從而，
    聲請人聲請對相對人為監護宣告，雖無理由，惟相對人因精
    神障礙，致其辨識意思表示效果之能力，顯有不足，仍有受
    輔助宣告之必要，依前揭規定，宣告相對人為受輔助宣告之
    人如主文第1項所示。
四、本件相對人既經為輔助之宣告，已如上述，自應依上開規定
    ，為其選定輔助人。再者，受輔助宣告之人法無明文需為其
    選任會同開具財產清冊之人（僅受監護宣告時有選任會同開
    具財產清冊之人之必要），故本案情形無庸選任會同開具財
    產清冊之人，附此敘明。本院審酌聲請人願意擔任受輔助宣
    告人之輔助人，相對人母親及手足亦均同意由聲請人擔任相
    對人之輔助人，有戶籍謄本、同意書在卷可證，併參兩造同
    住，且為父子關係，彼此間應具有一定之信賴感及依附感，
    堪信由聲請人擔任相對人之輔助人，應符合相對人之最佳利
    益，爰裁定如主文第2項所示。
五、又法院為輔助宣告時，受輔助宣告之人對其財產仍具處分權
    能，輔助人僅於民法第15條之2第1項等事件對於輔助宣告之
    人之行為具有同意與否之權限，本件輔助人無須開具財產清
    冊陳報法院。又依民法第15條之2條文內容可知，受輔助宣
    告之人並未喪失行為能力，且依法並未完全剝奪其財產處分
    權，惟為保護其權益，於其為重要之法律行為時，應經輔助
    人同意，是民法第15條之2第1項列舉第1款至第6款之行為，
    應經輔助人之同意，且為免上揭列舉之法律行為有掛一漏萬
    之虞，故於同項第7款授權法院得依聲請人或輔助人之聲請
　　，視個案情況，指定受輔助宣告人為上揭6款以外之特定行
    為，亦須經輔助人同意，以保護受輔助宣告人之權益。查本
    件鑑定人對相對人前開鑑定結果，相對人易因躁鬱症發作而
    影響其財務判斷，本院審酌上情，爰裁定增列如附表所列事
    項，須經輔助人同意，以保護相對人之權益。
六、爰依家事事件法第177條第2項、第164條第2項，裁定如主文
　　。

中　　華　　民　　國　　110 　年　　12　　月　　30　　日
               家事法庭  法　　　官  黃仁勇           
以上正本係照原本作成。
如對本裁定抗告，須於裁定送達後10日之不變期間內，向本院提
出抗告狀，並繳納抗告費新臺幣1,000元。
中　　華　　民　　國　　110 　年　　12　　月　　30　　日
                         書　記　官　黃郁萍   
　　　　　　
附表：受輔助宣告人為下列法律行為，應經輔助人之同意
1 為獨資、合夥營業或為法人之負責人，應經輔助人同意。 2 為消費借貸、消費寄託、保證、贈與或信託，應經輔助人同意。 3 為訴訟行為，應經輔助人同意。 4 為和解、調解、調處或簽訂仲裁契約，應經輔助人同意。 5 為不動產、船舶、航空器、汽車或其他重要財產之處分、設定負擔、買賣、租賃或借貸，應經輔助人同意。 6 為遺產分割、遺贈、拋棄繼承權或其他相關權利，應經輔助人同意。 7 為票據行為，應經輔助人同意始為有效。 8 申辦手機、行動電話門號或網際網路付款的帳號，應經輔助人同意始為有效。 9 單次購買超過新臺幣（下同）2,000元之生活用品、休閒娛樂（含用品及勞務）、交通（含機具及勞務）、社交及其他物品或課程等。如單次購買金額未達2,000元，但在第1筆消費時起算至168小時內，購買金額累積超過10,000元，超過之部分仍應經輔助人同意。 10 以信用卡、現金卡或其他方式（如銀行扣款，舉例但不限 ）申辦分期付款，而給付總額超過10,000元。如單次辦理分期付款之總額未達2,000元，但在辦理第1筆分期付款消費時起算至168小時內，繼續辦理分期付款致總額超過10, 000元，超過之部分仍應經輔助人同意。 11 每月贈與或捐款金額超過1,000元的部分。如以信用卡、現金卡或其他方式（如銀行扣款，舉例但不限）辦理定期捐贈，而捐贈總額在一年超過12,000元的部分。上開超過的部分，應經輔助人同意。 12 每月提領、轉帳、匯款金額超過20,000元之部分，應經輔助人同意。